臺灣高等法院民事判決
110年度重勞上更一字第11號
上  訴  人  兆豐證券股份有限公司

法定代理人  陳佩君  
訴訟代理人  張清浩律師
被  上訴人  黃秀滿  
訴訟代理人  吳榮昌律師
            徐曉萍律師

上列當事人間請求給付退休金差額事件，上訴人對於中華民國10
8年6月11日臺灣臺北地方法院107年度重勞訴字第74號第一審判
決提起上訴，經最高法院第一次發回更審，本院於111年4月6日
言詞辯論終結，判決如下：
    主      文
原判決關於命上訴人給付超過新臺幣柒佰零貳萬伍仟肆佰陸拾壹
元本息部分，及該部分假執行之宣告，暨訴訟費用（除確定部分
外）之裁判均廢棄。
上開廢棄部分，被上訴人在第一審之訴及假執行之聲請均駁回。
其餘上訴駁回。
第一、二審（除確定部分外）及發回前第三審訴訟費用，由被上
訴人負擔百分之三十六，餘由上訴人負擔。
    事實及理由
一、被上訴人主張：伊自民國79年11月1日起受僱於上訴人鹿港
    分公司擔任證券營業員（下稱營業員），於107年3月31日自
    請退休生效。伊任職期間適用勞動基準法（下稱勞基法）舊
    制及新制計算之工作年資分別為15年6日、12年4月24日，退
    休金基數為30.5，伊退休前6個月之平均工資（含薪資及營
    業獎金）為新臺幣（下同）517,978元，上訴人卻僅以138,8
    53元核給退休金，尚短付11,036,669元。爰依兩造間之勞動
    契約及勞基法第55條規定，求為命上訴人給付11,036,669元
    本息之判決（未繫屬本院部分不另贅述）。
二、上訴人則抗辯：
　㈠被上訴人每月領取之報酬包含薪資及營業獎金，其中營業獎
    金屬雇主與勞工基於利潤分享而分給勞工取得之給付，且隨
    客戶是否申請折讓之偶然因素而變動，故不具勞務對價性，
    應不屬於工資。
　㈡被上訴人於106年7月前每月工資約在10萬元上下，惟自同年8
    月份起至其退休前止，其客戶謝文寒、黃美雲、謝依辰、謝
    子玄（下稱黃美雲等4 人，為父母子女關係）開始為巨額交
    易，復未申請手續費折讓，造成其營業獎金大增。被上訴人
    刻意利用退休前6個月衝高之營業獎金而擇定退休日，並在
    自請退休後，仍繼續在伊鹿港分公司工作，違反誠信原則並
    構成權利濫用。則伊以黃美雲等4人淨業績單月平均值有折
    讓手續費之情形下，重新計算被上訴人可取得之營業獎金，
    加計其餘經常性給與後，計算其退休前6個月平均工資，據
    以給付退休金，並無短少等語。 
三、被上訴人於原審請求上訴人給付11,563,312元本息，原審為
    被上訴人全部勝訴之判決。上訴人提起上訴，本院前審將原
    審判命上訴人給付逾11,036,669元本息部分廢棄，並駁回上
    訴人其餘上訴（被上訴人未就敗訴部分聲明不服，已告確定
    ）。上訴人就其敗訴部分，提起第三審上訴，經最高法院將
    本院前審判決廢棄，發回本院。上訴人於本院聲明：㈠原判
    決關於命上訴人給付11,036,669元本息部分，及該部分假執
    行宣告，暨除確定部分外訴訟費用之裁判均廢棄；㈡上開廢
    棄部分，被上訴人在第一審之訴及假執行之聲請均駁回。被
    上訴人則答辯聲明：上訴駁回。   
四、兩造不爭執之事項（見原審卷第235-236、289-290頁、本院
    重勞上字卷㈠第88頁）：
　㈠被上訴人自79年11月1日起受僱於上訴人鹿港分公司，擔任營
    業員，於107年3月31日自請退休。上訴人認被上訴人適用勞
    基法舊制及新制計算之工作年資分別為15年6日、12年4月24
    日，退休金基數30.5，以月平均工資138,853元計算，共給
    付被上訴人退休金4,235,017元（見原審彰化地院卷第10-11
    頁勞工退休金給付通知書、支票）。
　㈡被上訴人於退休前6個月（即106年10月至107年3月）受領之
    工資（含營業獎金）依序為：607,724元、788,771元、555,
    863元、447,223元、187,081元、521,206元（見原審彰化地
    院卷第25-36頁薪資單）。
　㈢被上訴人於107年3月31日退休後，復於107年4月1日回任上訴
    人鹿港分公司（見原審彰化地院卷第92頁聘雇條件確認函）
    。
五、被上訴人主張其退休前6個月平均工資為517,978元，而非13
    8,853元，其得依兩造間勞動契約及勞基法第55條規定，請
    求上訴人給付短少之退休金11,036,669元等語，為上訴人所
    否認，並以前開情詞置辯。經查：
　㈠被上訴人之工資包括底薪（含伙食津貼）及營業獎金，其退
    休前6個月平均工資為517,978元：
　⒈上訴人制訂之「員工退休辦法」第8條第1款規定：「自願退
    休之員工，每滿一年給與兩個基數，超過15年之工作年資，
    每滿一年，給與一個基數，最高總數以45個基數為限。前項
    退休金基數之標準，係指核准退休時，一個月之平均薪資為
    一基數，所謂月平均薪資，指員工退休前6個月之平均薪資
    」（見本院卷第62頁）。上訴人自承前開退休辦法為其給付
    員工退休金之標準，且該辦法平均薪資之定義，應比照勞基
    法等事實（見本院卷第95頁），堪認本件被上訴人得請求上
    訴人給付之退休金，應以依勞基法第2條第4款規定算定之平
    均工資，即以被上訴人退休前6個月內所得工資總額除以該
    期間之總日數所得金額，乘以用其工作年資換算之基數（即
    30.5）計算。
　⒉而勞基法第2條第1款、第3款分別規定：「勞工：指受雇主僱
    用從事工作獲致工資者」、「工資：指勞工因工作而獲得之
    報酬；包括工資、薪金及按計時、計日、計月、計件以現金
    或實物等方式給付之獎金、津貼及其他任何名義之經常性給
    與均屬之」。該所謂「因工作而獲得之報酬」者，係指符合
    「勞務對價性」而言，所謂「經常性之給與」者，係指在一
    般情形下經常可以領得之給付，與固定性給予尚有差異。判
    斷某項給付是否具「勞務對價性」及「給與經常性」，應依
    一般社會之通常觀念為之，其給付名稱為何，尚非所問。而
    工資乃勞工受僱於雇主所能獲致之主要經濟利益，核屬構成
    勞動契約內容必要之要件，雇主對勞工所為給付是否屬於工
    資，自亦應探求勞雇雙方締約之真意，以為判斷。
　⒊被上訴人主張其依兩造勞動契約所獲致之工資，包括該月底
    入帳之底薪（含伙食津貼）及次月10日左右入帳之營業獎金
    ，業據提出薪資單為憑（見原審彰化地院卷第25-36頁薪資
    單）。再觀諸上訴人實際給付被上訴人退休金4,235,017元
    之計算表（見原審卷第115頁），其上列載之被上訴人106年
    10月至107年3月期間每月工資，均包含底薪、伙食津貼、推
    卡獎金、營業獎金、營業獎金以外獎金等項，顯然依上訴人
    之認知，營業獎金確實為被上訴人因提供勞務而得受領之工
    資。另參酌上訴人於原審及本院前審之訴訟程序中，對於被
    上訴人所主張其在退休前6個月工資（含營業獎金）之數額
    並不爭執（參見兩造不爭執之事項㈡），復從未抗辯營業獎
    金非屬工資，堪認上訴人業已自認營業獎金為工資之事實。
    更有甚者，上訴人於上訴三審時，亦未指摘原審及本院前審
    判決認定被上訴人之營業獎金屬於工資乙節違背法令（見最
    高法院卷第33-46頁），尤徵依兩造締約之真意，上訴人以
    營業獎金名義對被上訴人所為給付，亦屬於工資。此外，被
    上訴人擔任營業員，視其業績每月所能獲致之營業獎金數額
    ，業經上訴人制訂相關規則且與被上訴人明確約定，此有上
    訴人提出之經紀業務本部營業員業績管理辦法之作業細節、
    營業員接單獎金條件可參（見原審卷第99-111頁），足證上
    訴人所屬營業員每月之業績表現，為營業獎金計算之基礎，
    是營業獎金具有勞務對價性及給與經常性，要無疑義，揆諸
    前開說明，益證被上訴人於任職期間所受領之營業獎金確為
    工資。
　⒋上訴人於本院更異前詞，抗辯營業獎金屬於雇主與勞工基於
    利潤分享而受領之給付，且會隨著客戶是否申請折讓證券交
    易手續費之偶然因素而變動，不具勞務對價性，非屬工資云
    云，核與兩造締約之真意及其前已自認之事實相悖，又無符
    合民事訴訟法第279條第3項所定撤銷自認要件之情，所辯已
    非可採。再查：
　　①上訴人為證券公司，主要收入來源為為客戶處理證券交易
      事務所收取之手續費。而被上訴人陳稱其擔任營業員，工
      作內容為開發客戶、處理客戶下單交易證券事宜等項（見
      本院卷第391頁），為上訴人所不爭執，堪認營業員提供
      勞務所創造之業績（即客戶下單成交金額)，直接影響上
      訴人之收入數額，此與上訴人所屬一般行政人員所提供之
      勞務，對上訴人收入並無直接助益，有明顯之差異，顯見
      二者提供之勞務對上訴人收入之貢獻程度，無法等量齊觀
      。而為激勵營業員積極創造業績，增加上訴人之收入，在
      營業員之工資結構中，常見不採一般行政人員之固定薪資
      制，而係採取部分底薪、部分獎金（計算方式與業績連動
      ）之作法，且業績好之營業員因對公司收入貢獻度高，通
      常可領取高額獎金，並在績效評比上取得較佳之評價，乃
      週知之事實。此由上訴人自承其係以營業員所創造之收入
      減去僱用該營業員之成本計算出營業員之直接貢獻值；另
      以直接貢獻值，再減去其分擔到營業員之營業成本計算營
      業員之淨貢獻值；並以相關貢獻值做為績效考核之用（見
      本院卷第350-351頁），亦可得證。由是以觀，益證與對
      公司收入貢獻度連動之獎金，確屬營業員因提供勞務所獲
      致之報酬。
　　②至於上訴人主張其非以電子方式下單之客戶，倘成交金額
      達300萬元以上，即可向其申請手續費折讓每億元5萬元至
      11萬元不等；成交金額3,000萬元以上者，可申請每億元
      折讓手續費9萬元至10萬元，並由其按月結算後退還予客
      戶。當客戶有申請手續費折讓，營業員原可得之營業獎金
      以8折至2折不等計算，若客戶申請折讓金額達9萬元以上
      者，級距式營業員之營業獎金比照落點式接單費計算，即
      每億元業績有4,000元接單獎金等語（見本院卷第342-343
      頁），固據提出與所述相符之內部文件為證（見原審卷第
      97、102頁），而可信實。然上訴人另稱：其向客戶收取
      按成交金額千分之1.425計算之證券交易手續費，以被上
      訴人每1億元業績可領7萬元營業獎金之條件說明，每1億
      元業績其手續費收入為142,500元，倘若其同意被上訴人
      之客戶每1億元折讓9萬元手續費，則其手續費收入降為52
      ,500元，被上訴人得領取4,000元；倘若被上訴人之客戶
      未申請手續費折讓，其可收取142,500元手續費，被上訴
      人則領取7萬元營業獎金（見本院卷第344-345頁）。由此
      可知，當上訴人同意客戶折讓手續費時，上訴人之手續費
      收入將因此減少，並導致營業員之營業獎金降低。質言之
      ，在客戶成交金額並無變動之情況下，當客戶受有上訴人
      首肯之手續費折讓優惠時，營業員就該客戶所提供勞務創
      造出之手續費收入，顯較無折讓優惠之交易所創造之收入
      低。以對上訴人收入貢獻度之角度觀察，前者貢獻度小，
      故給與較低之獎金數額；後者貢獻度大，故給與較高之獎
      金數額，此與營業獎金之設計邏輯毫無扞格，自屬合理之
      作法。上訴人無視其是否給與客戶手續費折讓優惠，對於
      其手續費收入之影響程度，竟諉稱營業員之營業獎金數額
      ，繫於客戶是否申請折讓之「偶然」因素，不具勞務對價
      性云云，誠無足取。
　　③又公司營業利潤之計算係以收入減去營業成本及營業費用
      後得出，營業成本、營業費用通常係以收入支付。而營業
      員之工資屬證券公司之營業成本，以收入支付實屬常態，
      故在前述上訴人所舉客戶是否得到手續費折讓優惠，對被
      上訴人營業獎金影響之事例中，上訴人另以有折讓時之手
      續費收入兩造各得48,500元、4,000元，無折讓時兩造各
      得72,500元、7萬元（見本院卷第345頁），做為營業獎金
      係基於利潤分享所得之給付，不具勞務對價性之論據，亦
      顯然昧於前開計算式中，兩造各分受之手續費收入並非營
      業利潤之事實，而與依公司法第235條之1第1項規定以年
      度獲利分派員工酬勞之情況顯然不同，所述至為無稽，要
      難憑採。
　⒌上訴人又辯稱本件最高法院發回意旨就「營業獎金，端繫於
    客戶有無申請手續費折讓之偶然因素……」之論述，係廢棄理
    由之法律上判斷，依民事訴訟法第478條第4項規定，本院應
    受拘束云云。然最高法院之發回意旨為：「於客戶交易金額
    相同之情形下，營業員可獲得之營業獎金高低，端繫於客戶
    有無申請手續費折讓之偶然因素，則依一般社會之通常觀念
    ，能否謂該營業獎金之差額具有『勞務對價性』及『給與經常
    性』，而得併入被上訴人退休當日前6 個月內平均工資計算
    ？即滋疑義。原審未詳加審究，遽認被上訴人因客戶未申請
    手續費折讓而取得高額之淨業績獎金，係依上訴人公司制度
    所領取，非屬權利濫用，應列入退休金之計算基礎云云，自
    有可議」，有該判決可參（見本院卷第10-11頁），實係就
    兩造均不爭執本件營業獎金應屬工資乙節，認尚有疑義，而
    要求本院查明，最高法院既未就本件營業獎金是否屬工資，
    表明確切之法律見解，尚無拘束本院之效力。況第三審法院
    廢棄原判決，因基於確定之事實或依法得斟酌之事實，不適
    用法規或適用法規不當廢棄原判決，而事件已可依該事實為
    裁判者，「應」自為判決，民事訴訟法第478條第1項第1款
    規定甚明。倘若最高法院已明確認定本件營業獎金非屬工資
    ，自可於計算月平均工資時將之剔除，依兩造均無爭執之被
    上訴人底薪（含伙食津貼）數額，算出被上訴人退休前6個
    月之平均工資，並據以判斷上訴人是否有短少給付被上訴人
    退休金情事而依法自為判決。故由最高法院並未自為判決乙
    事，亦堪認定最高法院並未就本件營業獎金是否屬工資，為
    廢棄理由之法律上判斷，併予指明。
　⒍綜上，被上訴人按月領取之營業獎金亦屬工資，則其退休前6
    個月所得工資總額計為3,107,868元（607,724＋788,771＋555
    ,863＋447,223＋187,081＋521,206＝3,107,868），平均工資為
    517,978元（3,107,868÷6＝517,978），即堪認定。　
　㈡被上訴人擇定107年3月31日為退休日，並未構成權利濫用或
    違反誠信原則：
　⒈按權利之行使，不得違反公共利益，或以損害他人為主要目
    地。行使權利，履行義務，應依誠實及信用方法，為民法第
    148條所明定。而權利之行使，是否以損害他人為主要目的
    ，應就權利人因權利行使所能取得之利益，與他人及國家社
    會因其權利行使所受之損失，比較衡量以定之。倘其權利之
    行使，自己所得利益極少而他人及國家社會所受之損失甚大
    者，非不得視為以損害他人為主要目的，此乃權利社會化之
    基本內涵所必然之解釋（最高法院71年台上字第737號判例
    參照）。又所謂誠信原則，係在具體的權利義務之關係，依
    正義公平之方法，確定並實現權利之內容，避免當事人間犧
    牲他方利益以圖利自己，應以權利人及義務人雙方利益為衡
    量依據，並應考察權利義務之社會上作用，於具體事實妥善
    運用之方法（最高法院86年度台再字第64號民事裁判參照）
    。
　⒉上訴人主張被上訴人利用其退休前行政院實施當日沖銷（下
    稱當沖）交易稅減半為期一年之措施，及其新客戶黃美雲等
    4人未申請手續費折讓之交易特性，自106年8月起衝高營業
    獎金，並因此墊高平均工資，而選擇在對其最有利，但有害
    於上訴人之時點即107年3月底退休，所為構成權利濫用並違
    反誠信原則云云，為被上訴人所否認。本院基於下列事證，
    認上訴人所辯並無理由：
　　①鑑於近年來證券市場成交量偏低，影響資本市場籌資功能
      ，當沖交易可提升市場成交量能及流動性，帶動其他投資
      人投入市場意願，立法院院會在106年4月11日三讀通過證
      券交易稅條例修正案，增訂第2-2條，將當沖交易稅率減
      半（即從3/1000降為1.5/1000），新制自同年4月28日起
      試行一年。嗣考量當沖降稅實施後有效帶動市場活絡，基
      於政策穩定及降低投資人不確定性之臆測，證券交易稅條
      例第2-2條於107年間再次修正，將當沖降稅制度實施期間
      延長至110年12月31日止。復因現股當沖交易證券交易稅
      稅率1.5/1000措施已達成提升市場交易量能及流動性目的
      ，為促進證券市場長遠發展需要，前開條文於110年間再
      次修正，延長施行期限至113年12月31日止，此觀該條文
      歷次修正之立法理由及相關新聞報導、證券市場成交量數
      據等資料即明（見本院卷第193-203頁）。由是可知，自1
      06年4月28日起實施之當沖降稅措施，確實達到提升證券
      市場交易量之政策目的，且會對約定採用浮動工資制度之
      兩造，產生一定之影響。
　　②上訴人雖稱被上訴人係在當沖降稅制度施行時已符合自請
      退休要件，其在新制試行一年期間，招攬及利用能大量交
      易且未申請手續費折讓之黃美雲等4人成為客戶，以獲取
      高額營業獎金，用以墊高平均工資，動機即為取得高額退
      休金云云。惟查：
　　⑴爭取高額交易之客戶以提高營業獎金，非但符合採用浮動
      工資制之被上訴人經濟利益，且其雇主即上訴人亦同蒙其
      利，前已詳論。此種逐利動機，與被上訴人是否符合自請
      退休要件，並無必然關連，尚未能以黃美雲等4人分別於1
      06年4月、7月間至上訴人開戶（見本院重勞上字卷㈠第229
      -251頁開戶資料），透過被上訴人進行證券交易，且其等
      交易量甚高，致被上訴人於106年8月至107年3月間領取之
      營業獎金，較諸同年1月至7月間之15,664元至56,158元不
      等，大幅提升為119,801元至724,861元不等等情（見原審
      卷第85-88、95、147、149頁、本院重勞上字卷㈡第59-60
      頁），遽謂被上訴人招攬黃美雲等4人為客戶，具有道德
      上應予非難之不正動機。
　　⑵再者，黃美雲等4人本為被上訴人之子王彥川在宏遠證券台
      中分公司擔任營業員時之客戶，向來未申請手續費折讓；
      106年間因王彥川自宏遠證券台中分公司離職，黃美雲等4
      人即轉至上訴人開戶，改由被上訴人擔任營業員等情，業
      據王彥川、黃美雲證述明確（見本院重勞上字卷㈠第264-2
      65、269-274頁）。而黃美雲等4人自主決定下單，委託被
      上訴人處理，再由市場機制媒合該筆交易是否成功，本非
      被上訴人所能左右；況當沖交易並非獲利之保證，黃美雲
      等4人縱因當沖降稅政策之影響而擴大交易量，仍須自行
      承擔投資盈虧（實則謝依辰、謝子玄在上訴人進行交易，
      曾合計虧損達1,750萬餘元，見原審卷第227-231頁），在
      別無其他經濟誘因之情況下，衡情當不致僅為衝高被上訴
      人之營業獎金，遽為高額交易。本院前審依上訴人聲請調
      閱黃美雲等4人與被上訴人之銀行帳戶交易明細（見本院
      重勞上字卷㈠第139-149、329-484頁），查無被上訴人與
      黃美雲等4人間有何異常之資金往來，難認被上訴人有退
      佣金予黃美雲等4人，或給予財產利益之不正情事。準此
      ，堪認被上訴人以營業員身分，開發黃美雲等4人為新客
      戶，並為其等處理證券交易事宜，乃忠實履行其受僱於上
      訴人之職務，且亦合乎上訴人之合理期待及其僱用被上訴
      人之經濟目的。至於因黃美雲等4人高額成交，導致被上
      訴人之營業獎金及每月工資數額大幅增加，核屬適用上訴
      人所設計浮動工資機制之必然結果，且同時提升上訴人之
      獲利，顯未逸脫上訴人締約時之合理預期。尚未能以黃美
      雲等4人具高額交易、且不向證券公司申請手續費折讓之
      交易特性，斷言被上訴人確有藉由黃美雲等4人，刻意衝
      高營業獎金並墊高平均工資，故意損害上訴人利益之不正
      動機。
　　⑶而黃美雲等4人雖自108年1月起，即大幅減少在上訴人進行
      證券交易，有被上訴人所不爭執之業績統計表可參（見本
      院重勞上字卷㈡第87-89頁），惟其等在被上訴人107年3月
      31日退休後，仍持續於上訴人下單交易，於107年4月至12
      月期間，該4人合計淨業績依序為4億6,503萬餘元、7億1,
      531萬餘元、4億4,109萬餘元、4,224萬餘元、1億3,352萬
      餘元、8,066萬餘元、898萬餘元、1億5,015萬餘元、4,74
      2萬餘元，可見其等在上訴人下單之行為，與被上訴人是
      否辦理退休，並無密切關連，上訴人執此做為被上訴人利
      用營業獎金制度漏洞，圖謀顯不相當高額退休金之論據（
      見本院卷第361頁），已非可信。況黃美雲於本院前審證
      稱：伊從事證券交易約7、8年，交易之證券公司包含上訴
      人、凱基證券、宏遠證券台中分公司；謝文寒、謝依辰、
      謝子玄均係委託伊電話下單，伊等僅在凱基證券交易時有
      申請手續費折讓，其他證券公司則沒有，因伊不知道可以
      申請，凱基證券的營業員是伊的同學，早期交易時有意思
      意思給一些優惠，109年伊等再回到凱基證券交易時，才
      有申請手續費折讓，並經同學告知才獲悉手續費折讓對伊
      等影響很大，也因此發現在宏遠證券及上訴人交易時，王
      彥川或被上訴人均未告知可以申請手續費折讓，並非為了
      要衝高被上訴人之退休金而故意不申請。伊等是規矩股民
      買賣股票，被上訴人退休與伊等無關，之前知悉王彥川、
      被上訴人未告知手續費折讓之事，現又傳訊伊等一家人到
      庭為證，故對上訴人十分不滿，故重新回到凱基證券交易
      ，在上訴人的交易僅剩下庫存股票等語（見本院重勞上字
      卷㈠第269-274頁），顯見黃美雲等4人係因上訴人無端懷
      疑其等與被上訴人共謀衝高退休金，憤而改至其他證券公
      司交易，更無從以黃美雲等4人在108年1月後改至其他證
      券公司買賣股票乙節，做為被上訴人確有以不正當手段，
      圖謀高額退休金之證明。
　　⑷又勞工工作15年以上年滿55歲者，或工作25年以上者，或
      工作10年以上年滿60歲者，得自請退休，勞動基準法第53
      條亦有明文；而該條之立法精神，無非基於勞工之立場，
      為防止雇主不願核准已達一定年資、年齡之勞工自請退休
      之弊端，而賦予勞工得自請退休之權利，使符合該條規定
      要件之勞工於行使自請退休之權利時，即發生終止勞動契
      約之效力，而無須得相對人即雇主之同意。故勞工依該法
      自請退休，乃屬其契約終止權之行使，並於權利人行使時
      即發生形成之效力。故勞工於符合該法得自請退休之際，
      考量自身之工作情狀、身體狀況，乃至可獲取之退休金多
      寡等一切條件後，擇其最有利之時間向雇主申請退休，既
      係勞工基於契約自由及意思自主原則，權衡損益，選擇退
      休時間，以達其本於僱傭契約所能獲取之經濟目的或效益
      ，核無不可。是除可認勞工有以不正當手段刻意墊高退休
      前6個月工資外，自不能僅因其退休金前6個月之平均薪資
      較高，即謂其可操控退休時間而有權利濫用或違反誠信原
      則之情。　
　　⑸被上訴人陳稱其係上訴人鹿港分公司之超級業務員，對上
      訴人之收入貢獻極大。其於106年8月起因感身體不適，且
      經診斷為甲狀腺問題，復因膝關節退化舊疾更形嚴重，預
      計於107年2月1日進行右膝關節開刀手術，故選擇於107年
      1月31日退休，惟於107年2月間上訴人之人事部主管、副
      總經理及督導先後與其洽談是否延後退休，並提出回聘之
      要求，其因考慮若其離開上訴人鹿港分公司，可能造成該
      營業據點業績減少而遭裁撤，基於同事情誼，乃同意延至
      107年3月31日退休及於次日回任等情（見本院卷第175、4
      16-417頁），業據提出與所述相符之就診單據、診斷證明
      書、健康檢查報告、營業員月淨貢獻報表等件為憑（見原
      審卷第181-197頁、本院卷第181-191頁）。上訴人亦不否
      認其公司副總經理及督導於107年2月間有向被上訴人提議
      延後退休時間，並基於被上訴人於107年3月31日退休之決
      定下，與其接洽回任事宜等情（見原審卷第209、277-278
      頁，本院重勞上字卷㈡第131頁），顯見被上訴人係因健康
      因素自請退休，嗣依主管之請託同意延後退休日期，並於
      退休後回任，要非本有退休後繼續任職，為獲取高額退休
      金而刻意操控退休時間之情。上訴人昧於上開事實，且於
      無充足事證證明被上訴人係以不正當手段，刻意墊高平均
      工資之情況下，空言指稱被上訴人濫用自請退休之勞動契
      約終止權，構成權利濫用且有違誠信云云，洵無足取。
  ㈢以平均薪資517,978元做為被上訴人退休金之計算標準，對上
    訴人顯失公平，應由本院依誠信原則進行調整：
　⒈按退休金本質上係以勞工全部服務期間為計算標準所發給之
    後付工資。勞基法以勞工退休前6個月之平均工資做為計算
    退休金之基礎，係以之做為測量勞工工資一般水準之數學設
    計。此在採取固定工資制時，殆可合理呈現勞工於服務期間
    常態性之工資水準，符合勞雇雙方之利益；惟在採取浮動工
    資制之情況下，極易因退休前6個月發生特殊狀況，導致該6
    個月之平均工資，明顯偏離勞工其餘服務期間一般水準之工
    資所得，而造成對勞雇一方不公平之現象。此種情況，固可
    透過對工資結構之合理設計加以避免，惟若勞雇雙方對此並
    無特別約定，自得由法院透過誠信原則之適用，介入調整勞
    雇雙方之權利義務關係，俾保護其等本於該勞動契約之正當
    期待，並與法律追求之公平正義相符。
　⒉查被上訴人於當沖減稅制度實施後之107年3月31日自請退休
    之行為本身，並未構成權利濫用或違反誠信原則，業經本院
    認定如前。然被上訴人在當沖減稅制度施行前2年（即104年
    5月至106年4月）之營業獎金總額約為1,222,304元，其在該
    制度施行後2年之營業獎金總額則約為6,367,514元（明細如
    附表一所示），有兩造提出之工資明細可佐（見本院卷第16
    7、205-207頁），顯見當沖減稅制度之施行，對被上訴人營
    業獎金之影響甚鉅。而被上訴人係自79年11月1日起受僱於
    上訴人，算至退休時之年資計為27年5月，可知在被上訴人
    前揭工作年資中，施行當沖減稅制度之期間尚短，倘若以其
    退休前6個月之平均工資做為其退休金之計算基礎，明顯偏
    離其在當沖減稅制度實施前之一般工資所得水準，對上訴人
    自非公允。堪認被上訴人在107年3月31日自請退休，因在其
    退休前發生當沖減稅制度施行之特殊事由，導致本件退休金
    之計算有對上訴人顯失公平之情事，揆諸前開說明，自得由
    本院透過誠信原則之適用，介入調整兩造之權利義務關係。
　⒊上訴人雖稱其以被上訴人之客戶黃美雲等4人及王彥川若申請
    折讓獲准後，被上訴人在退休前6個月所得領取之營業獎金
    ，加計被上訴人該段期間之工資後，算出平均工資，並據此
    核發被上訴人退休金4,235,017元，已優於勞基法之給付標
    準，應屬合理云云（見本院卷第372-374頁）。惟黃美雲等4
    人及王彥川在被上訴人退休前並未申請手續費折讓，上訴人
    一方面收取未經折讓之高額手續費，另一方面逕以折讓後之
    手續費標準計算被上訴人之營業獎金，不啻片面坐享被上訴
    人客戶高額成交之利潤，此種計算方式毫無合理性可言，不
    足採為調整本件退休金數額之依據。
　⒋至被上訴人主張調整本件退休金數額時，應將當沖減稅之客
    觀環境因素納入考量，故應以其退休當日前後6個月（即106
    10月至107年9月期間）所得工資計算平均工資等語（見本院
    卷第423頁），惟本院介入調整本件退休金，係因依勞基法
    所定平均工資計算方式，未能合理反應被上訴人全部任職期
    間之一般水準工資，如前述。而被上訴人主張之平均工資計
    算方法，完全未納入當沖減稅制度施行前之期間，亦非允當
    ，爰將之調整為以被上訴人退休前1年之平均工資，做為計
    算本件退休金之基礎，俾涵蓋未受當沖減稅政策影響之期間
    。準此，算出被上訴人退休前1年（即106年4月至107年3月
    ）之營業獎金總額約為3,661,330元、底薪總額為769,020元
    ，合計工資總額為4,430,350元（明細如附表二所示，見本
    院卷第167頁），平均工資為369,196元（4,430,350÷12＝369
    ,195.83，小數點以下四捨五入），合計其得領取之退休金
    為11,260,478元（369,196×30.5＝11,260,478），扣除上訴
    人已給付之4,235,017元，被上訴人尚得請求上訴人給付差
    額7,025,461元（11,260,478－4,235,017＝7,025,461）；逾
    此範圍之請求即無理由。
　⒌又按雇主應於勞工退休之日起30日內給付退休金，為勞基法
    第55條第3項所明定。被上訴人於107年3月31日退休，上訴
    人依法應於30日內即107年4月30日前給付退休金，然其未如
    期全數給付，應自期限屆滿時起負遲延責任，則被上訴人請
    求上訴人自107年5月1日起加給按年息5%計算之法定遲延利
    息，亦屬有據。　
六、綜上所述，被上訴人依兩造間之勞動契約及勞基法第55條規
    定，請求上訴人給付退休金差額7,025,461元，及自107年5
    月1日起至清償日止按年息5%計算之利息，為有理由，應予
    准許；逾此部分之請求，為無理由，應予駁回。從而原審就
    超過上開應予准許部分，為上訴人敗訴之判決，自有未洽，
    上訴意旨指摘原判決此部分不當，求予廢棄改判，為有理由
    ，爰由本院廢棄改判如主文第二項所示。至於上開應准許部
    分，原審為上訴人敗訴之判決，並無不合。上訴人仍執陳詞
    ，指摘原判決此部分不當，求予廢棄改判，為無理由，應駁
    回其上訴。　　
七、本件事證已臻明確，兩造其餘之攻擊或防禦方法及所用之證
    據，經本院斟酌後，認為均不足以影響本判決之結果，爰不
    逐一論列，附此敘明。
八、據上論結，本件上訴為一部有理由、一部無理由，爰判決如
    主文。
中　　華　　民　　國　　111 　年　　5 　　月　　4 　　日
                  勞動法庭
                      審判長法  官  陳秀貞
                            法  官  蔡世芳
                            法  官  陳婷玉
正本係照原本作成。
如不服本判決，應於收受送達後20日內向本院提出上訴書狀，其
未表明上訴理由者，應於提出上訴後20日內向本院補提理由書狀
（均須按他造當事人之人數附繕本）上訴時應提出委任律師或具
有律師資格之人之委任狀；委任有律師資格者，另應附具律師資
格證書及釋明委任人與受任人有民事訴訟法第466 條之1第1項但
書或第2項所定關係之釋明文書影本。
中　　華　　民　　國　　111 　年　　5 　　月　　4 　　日

  　　　　　　　　　　　　　書記官  陳盈璇